【裁判字號】    92,台上,6919
【裁判日期】    921211
【裁判案由】    殺人等
【裁判全文】
最高法院刑事判決                              九十二年度台上字第六九一九號
    上  訴  人  丁○○
                戊○○
                甲○○
                丙○○
                乙○○
右上訴人等因殺人等罪案件，不服臺灣高等法院中華民國九十二年十月二日第二審更
審判決（九十年度上重更(二)字第四二號，起訴案號：臺灣士林地方法院檢察署八十八
年度少連偵字第一二三號、第一二四號『原判決漏載第一二三號』），提起上訴，本
院判決如左：
    主  文
原判決撤銷，發回臺灣高等法院。
    理  由
本件原判決認定上訴人戊○○、丁○○、丙○○等人分別於不詳時間，上訴人乙○○
則於民國八十五年間，參與以犯罪為宗旨之竹聯幫孝堂天母分會之幫派結社迄今，其
中乙○○為會長，戊○○為該分會副會長，丙○○及丁○○分任該會左、右護法；而
竹聯幫係一組織嚴密之集團，該幫成員主要從事傷害、恐嚇取財、槍砲、麻藥、煙毒
、走私、盜匪、妨害自由、重利、圍標等犯罪行為，係具有集團性、常習性、脅迫性
、暴力性之組織。又丙○○因認受呂凌偉欺負而與呂凌偉素有怨隙，亟欲糾眾伺機報
復，因聽聞呂凌偉已於八十八年十一月間返回臺北市天母地區活動，即分批購入西瓜
刀、鎢鋼刀、開山刀多把置於臺北市士林區○○○路○段四○五巷六號七樓少年A
(七十一年五月十八日生）住處藏放備用。嗣於八十八年十一月十二日晚十、十一
時許，因A接獲不詳電話通知，獲悉呂凌偉所有之自用小客車停放於臺北市○○
街十二號天母國小附近，且呂凌偉仍在該處停留活動，丙○○即萌殺害呂凌偉之犯意
，要求A返家取來先前備妥之上述刀械計十把及車輛大鎖、木棍、球棒，並分別
通知、相互聯絡丁○○、戊○○（六十七年八月三十一日生，係年滿二十歲之成年人
）、上訴人甲○○、與任德勇（經原審論處殺人罪刑，未據上訴而確定）、陳振鎰（
未據起訴）、少年B（七十二年七月八日生）、C（七十二年六月十一日生
）、D（七十一年七月二十三日生）、E（七十一年四月二十九日生）、F
（七十一年十一月二十八日生）及真實姓名不詳之「蔡明烈」等，共約十餘人，
於八十八年十一月十二日晚十一時許至翌日上午零時許，先後趕至臺北市○○○路麥
當勞速食店（下稱天母麥當勞）旁巷道內集合。丙○○見聚合妥當，即當場表明因時
受呂凌偉欺負，要砍呂凌偉等語，除自持西瓜刀乙把外，並將備妥之前開刀械、機車
大鎖、棍棒等，發予在場之A等人，其中陳振鎰、A各分得西瓜刀乙把、D
取得木棍乙支、任德勇、E各分得開山刀乙把，甲○○、丁○○、戊○○則
分持不詳刀械各乙把，其餘在場之人亦分得不詳器械後，丙○○、戊○○、丁○○、
陳振鎰、A、B、任德勇、甲○○、F、D、C、E均基
於共同殺人之犯意，於八十八年十一月十三日上午零時三十分許，在丙○○帶領下，
分持器械自天母麥當勞旁步行前往天母國小，見呂凌偉及友人王凱立、邱紹原、駱至
中、陳冠瑋、劉錡等六人在該處聚集聊天，毫無防備，即率眾趨步向前，直至趨近呂
凌偉等人前方數步時，丙○○等人突取出西瓜刀等器械，分頭朝呂凌偉及其友人迎上
前去砍殺。其中丙○○、戊○○直接朝呂凌偉衝去，丁○○也跟著跑向呂凌偉，並由
丙○○朝呂凌偉背部砍殺一刀，呂凌偉負傷後自臺北市○○街往天母北路方向逃逸。
丁○○、戊○○見呂凌偉已遭砍殺，又見王凱立因受驚嚇後未及時逃逸，遂與有犯意
聯絡之陳振鎰、A及「蔡明烈」，基於殺人行為分擔實施，分持刀械砍殺王凱立
手部及肘部成傷，王凱立受創乃朝臺北市○○○路四十一巷逃跑。另任德勇、甲○○
、D、C、F、E則分持刀械追殺邱紹原、劉錡、陳冠瑋、駱至中
等人，致邱紹原等人驚懼四散逃逸，邱紹原自臺北市○○街逃往天母北路大埔鐵板燒
處躲藏，陳冠瑋自臺北市○○街逃往臺北市○○○路四巷內一部箱型車下躲藏，駱至
中係往臺北市○○○路十三巷逃逸至天母麥當勞對面搭乘計程車離開，劉錡則逃往臺
北市○○街轉天母北路方向並躲藏於某處空屋內，均始倖免於難。陳振鎰、A於
砍傷王凱立後，即反身朝呂凌偉逃跑方向追逐，於呂凌偉奔逃至臺北市○○○路十八
號淺田涮涮鍋前時，陳振鎰、A、B、丙○○自後追趕而上，並由陳振鎰、
A、F即抱住呂凌偉倒地後，由丙○○、陳振鎰、A、B、F
分持刀械朝呂凌偉猛力揮刀砍殺，呂凌偉因而受有後頭部約九公分、十五公分及十‧
五公分之砍創並深及骨膜、後頸部有約三．五×二．五公分之刺創、右腹部約有十七
‧五公分、二十公分、二十公分、二十六‧五公分、十六‧五公分、七‧五公分及十
五公分長之砍切創、右肩部有約五公分及七公分長砍切創、左背部有約二十三公分之
砍切創並深及胸膛、右背（頸下）有約三十三‧五公分之砍切創且深十一公分、深及
頸椎、背部有約十四‧五公分、十三‧五公分、十六‧五公分、十五‧五公分‧二十
三公分、九‧五公分、六公分及八公分長之砍切創、右後臀部有約二十七公分長之砍
切創、右上臂有約八公分、五公分、十四公分、十七公分、二‧五公分、七‧五公分
長之砍切創並深及骨膜、右手背有約十三公分、六公分、八公分及十公分長之砍切創
且呈骨折斷離、左手臂、肘、背部有約六公分、七公分、十公分及‧五公分長之砍切
創且手掌骨呈斷離、右大腿部有約八公分、十五公分、七公分、十‧五公分及十‧五
公分長之砍切創、右大腿有約八公分、十公分長之砍切創，共計四十五刀，致因外傷
性流血過多而當場倒地。丙○○等人見呂凌偉血流滿地，倒地不起，認目的已達，即
高喊：「撤！撤！」，任德勇等參與者，即各自四散逃逸，呂凌偉嗣經送醫，仍因外
傷性失血，於八十八年十一月十三日上午四時三十分不治死亡。而戊○○及丁○○、
「蔡明烈」等人，於丙○○等人追砍呂凌偉期間，仍追砍王凱立至臺北市○○○路四
一巷地下一樓之汎德撞球場前，王凱立並因而受有右手腕部、肘部多處深切割傷，合
併伸姆長肌、橈側伸腕肌、臂橈肌、旋後肌、伸指肌腱完全斷裂，後骨間神經部分斷
裂、右橈骨線性骨折、右肱骨外髁骨等傷害，於奔逃至汎德撞球場前，因傷自該處一
樓門口跌落至地下室球場內，始未被殺死，丁○○、戊○○因見該球場有人掉頭要走
，適有林界宏、蔡君威二人在該處消費，見王凱立遭人追逐受傷跌落地下一樓，乃分
別上樓查看，並追趕丁○○、戊○○，丁○○於持刀奔跑時不慎跌倒，林界宏即上前
以腳踢丁○○，丁○○爬起後，即持刀揮砍林界宏，倖因林界宏及時閃避而未受傷；
丁○○因見戊○○尚與蔡君威打鬥，乃趨前與戊○○另行基於共同傷害之犯意，由戊
○○殺傷蔡君威手臂，丁○○自後殺傷蔡君威眼眉處，致蔡君威受有右前額、右前臂
、左肘部撕裂傷，其中右前額撕裂傷長約十公分並深及骨膜之傷害（此部分傷害事實
未經起訴）。丁○○、戊○○得逞相偕離去。林界宏、蔡君威雖有意追趕，但見蔡君
威血流如注，乃返回汎德撞球場，並即將蔡君威及王凱立送往行政院國軍退除役官兵
輔導委員會臺北榮民總醫院（下稱臺北榮民總醫院）急救，王凱立始免於死亡等情。
因將第一審判決關於丙○○、乙○○部分、甲○○幫助殺人及戊○○、丁○○殺人部
分均撤銷，改判論處丙○○、丁○○、甲○○共同殺人罪刑（丙○○處無期徒刑，褫
奪公權終身、丁○○處有期徒刑十三年，褫奪公權六年、甲○○處有期徒刑十二年，
褫奪公權五年）、戊○○成年人與未滿十八歲之人共同殺人罪刑（處有期徒刑十五年
、褫奪公權七年）、丙○○、乙○○參與犯罪組織罪刑（丙○○處有期徒刑六月，並
於刑之執行完畢或赦免後，令入勞動場所強制工作三年，與殺人罪，合併應執行無期
徒刑，褫奪公權終身，並於刑之執行完畢或赦免後，令入勞動場所強制工作三年。乙
○○處有期徒刑八月，並於刑之執行完畢或赦免後，令入勞動場所強制工作三年），
另就丁○○、戊○○參加犯罪組織部分，維持第一審法院分別論處丁○○、戊○○參
與犯罪組織罪刑之判決，分別駁回檢察官及丁○○、戊○○就此等部分在第二審之上
訴（丁○○殺人、參與犯罪組織二罪，應執行有期徒刑十三年五月，褫奪公權六年，
並於刑之執行完畢或赦免後，令入勞動場所強制工作三年。戊○○殺人、參與犯罪組
織二罪，應執行有期徒刑十五年六月，褫奪公權七年，並於刑之執行完畢或赦免後，
令入勞動場所強制工作三年），固非無見（甲○○參與犯罪組織部分，上訴審判決維
持第一審諭知甲○○無罪之判決後，因檢察官未上訴而確定）。
惟查：（一）「訊問證人之筆錄，以在檢察官或法官面前作成，並經踐行刑事訴訟法
所定訊問證人之程序者為限，始得採為證據。為組織犯罪防制條例第十二條第一項後
段所明定，則凡關於組織犯罪防制條例之案件，其證人筆錄限於在檢察官或法官面前
作成，並經踐行刑事訴訟法所定訊問證人之程序者，始得採為證據。原判決以非在檢
察官或法官面前作成之證人林００（下稱林女，年籍詳卷）於警訊中證稱：「（問：
你是否認識乙○○（綽號小高）？）認識，他是敝店股東之一（約為本年九月下旬時
入股，入股資金約為二百餘萬元），他係前酒店（豪門之星）之同事。」、「（問：
你是否知悉前述乙○○為竹聯幫孝堂分子並另組該堂天母分會且自任會長？）我僅知
其原係竹聯幫分子」，作為論處乙○○參與犯罪組織罪刑之證據資料（見原判決第十
八頁第一行至第五行），其採證顯與上引組織犯罪防制條例之規定有違。本院前次發
回意旨，即已指摘及此，惟原判決仍未更正，致原有採證違法之瑕疵，依舊存在。又
證人林女在原審係證稱：「（問：妳是否知道乙○○是為竹聯幫孝堂份子並另組天母
分會自任會長﹖）這我不知道」、「（問：妳是否知道他原來是竹聯幫份子﹖）我不
知道他是否是竹聯幫份子，但我大概知道他有朋友是竹聯幫的」、「（問：妳原來在
警訊的時候說妳知道他是竹聯幫，現在為什麼說不知道﹖）警察問我的時候我很緊張
，而且講話的時候很大聲，我之前都沒有去過警察局做筆錄」、「（問：妳是否因為
現在乙○○在庭而且他是竹聯幫份子所以心理有恐懼不敢說實話﹖）不是」（見原審
卷第五二頁  第五三頁），與其上引警訊筆錄之記載，顯不相符，原判決以林女上引
警局供述，業經其到庭證述屬實，而併採納林女在警局及原審之證述，作為不利於乙
○○之認定，其採證與所援引證據資料之內容，不相適合，自屬於法有違。（二）有
罪判決書記載之犯罪事實，為論罪科刑適用法律之基礎，故凡於適用法律有關之重要
事項，必須詳加認定，明確記載，然後於理由內敘明犯罪事實所憑之證據及認定之理
由，始足為適用法律之依據。若事實未有此記載，而理由加以說明，為理由失其依據
。如事實有此記載，理由未予說明，則為理由不備，按諸刑事訴訟法第三百七十九條
第十四款規定，其判決當然為違背法令。原判決係依憑丙○○在第一審少年法庭、D
在警訊中之供述及被害人邱紹源、陳冠瑋、劉琦在警訊、第一審、駱至中於警訊
之指述，說明：「被告等人（即丙○○、甲○○、丁○○、戊○○）顯已確知當時在
場者，非僅呂凌偉一人，否則要無大肆調度人馬，並廣發刀械之行為，其等對於將發
生大規模幫眾械鬥砍殺之情事，而以彼此之行為互為利用、相互補充之意思，當已有
所認識」、「被告等人初始尋仇之對象固為呂凌偉，惟知悉尚有其他多人與呂凌偉相
伴，遂以召來大批人手及刀械、木棍，並於接近呂凌偉等人後即一擁而上，一陣亂砍
，而分批追砍呂凌偉之同伴，口中尚高喊『乎伊死』，此時彼等對於所欲殺害對象之
認識，當非呂凌偉一人，而彼等事先輾轉聯絡聚集，現場分發刀械、木棍，事發後將
呂凌偉，王凱立等人沖散，猶窮追猛砍，彼等間主觀上有犯意聯絡，客觀上有行為之
分擔至為顯然」（見原判決第三四頁第三行至第六行、第三六頁第十三行至第十八行
）。惟其事實欄就丙○○、甲○○、丁○○、戊○○等人事前已明知在場者非僅呂凌
偉一人，彼等調動人馬廣發刀械之初，即有參與大規模械鬥，分持刀械追砍呂凌偉及
其同伴之認識等情，並未詳予認定，致其上開理由說明，失其依據，而與刑事訴訟法
第三百七十九條第十四款規定有違。又原判決係採納D先後於警訊及偵查中之供
述，認定丁○○、戊○○及乙○○確有參與犯罪組織竹聯幫孝堂天母分會之犯行（見
原判決第十六頁第十四行至十七頁第二行），惟D於警訊中證稱：「我是於八十
七年十一月加入竹聯幫孝堂成員，我於今年（指八十八年）五月一日退出竹聯幫。我
並把我退出幫派之事告訴左護法丁○○，說我要退出；說我要退出幫派，他說：『好
』。該幫派是以小高為首（年籍姓名不詳），小高是會長。」（見少連偵字第一二四
號卷(一)第十三頁），與其在偵查中供述：「我於八十八年七月中旬加入竹聯幫，是朱
恩平吸收我的，會長是我們大哥朱恩平，『高哥』我不認識，朱恩平沒帶我見過，朱
恩平帶我見過『賴毛』（指戊○○），賴毛是副會長，丙○○、丁○○是左、右護法
，而A、陳振鎰、B、F、朱恩平是幫派內的人，『小高』大，賴毛比
朱恩平大」（少連偵字第一二四號卷(二)第八十三頁背面、第八十四頁），顯不一致（
即警訊中供認：八十七年十一月加入竹聯幫孝堂，八十八年五月一日退出，與偵查中
供稱：八十八年七月中旬加入，顯然矛盾），原判決就相互矛盾之上開供述，未加取
捨，即俱採為判決之基礎，顯有判決理由矛盾之違法。本院前二次發回意旨，均已指
摘及此，原判決仍未更正，致此項違法情形，依舊存在。（三）依原判決理由說明，
係採納上訴審共同被告任德勇在警訊中供稱：「案發時計有丙○○、陳振鎰、A
、C、E、F、B、甲○○等人在場」，作為認定甲○○係受賴威
達邀約至現場接應，嗣並進而參與持刀追殺呂凌偉之證據資料之一（見原判決第五十
頁第八行至第十行、第十三行）。惟任德勇第一審供稱：「（提示八十八年十一月十
一日任德勇警訊筆錄並告以要旨）問：有何意見﹖我當時精神狀況不是很好，我不記
得有無這樣講，可能是警察自己寫的」（任德勇部分，見同上卷第三六頁），顯係質
疑警方未依據其供述之內容據實制作上開警訊筆錄。而甲○○之選任辯護人楊正評律
師於原審復聲請調取任德勇警訊錄音帶勘驗（見原審卷第六三頁），則警方訊問任德
勇時曾否全程錄音﹖可否經由勘驗警訊錄音帶查證任德勇警訊筆錄之記載是否與其供
述內容相符﹖原判決俱未調查，就甲○○選任辯護人上開調查證據之聲請，復未以裁
定駁回，或於判決內說明無調查必要之理由，自有證據調查未盡及理由不備之違法。
（四）兒童及少年福利法已於九十二年五月二十八日制定公布，並於同年月三十日生
效，該法第七十條第一項前段規定：成年人教唆、幫助或利用兒童及少年犯罪或與之
共同實施犯罪或故意對其犯罪者，加重其刑至二分之一。依後法優於前法之法律適用
原則，自應優先於少年事件處理法第八十五條第二項適用。原判決認定本件殺人犯罪
之共犯A係七十一年五月十八日生、B係七十二年七月八日生、C係七
十二年六月十一日生、D係七十一年七月二十三日生、E係七十一年四月二
十九日生、F係七十一年十一月二十八日生，渠等於八十八年十一月間行為時均
未滿十八歲之少年，而戊○○係六十七年八月三十一日生，行為時為成年人，如若無
誤，則上開共犯均屬兒童及少年福利法第二條所稱之少年。乃原判決於九十二年十月
二日對戊○○殺人部分為科刑之判決時，未適用兒童及少年福利法第七十條第一項前
段規定加重其刑，仍援引少年事件處理法第八十五條第一項加重其刑，於法自有未合
。以上，或係上訴意旨所指摘，或為本院得依職權調查之事項，應認原判決仍有撤銷
發回更審之原因。
據上論結，應依刑事訴訟法第三百九十七條、第四百零一條，判決如主文。
中      華      民      國    九十二    年     十二     月     十一     日
                              最高法院刑事第一庭
                                  審判長法官  施  文  仁
                                        法官  林  永  茂
                                        法官  蕭  仰  歸
                                        法官  賴  忠  星
                                        法官  王  居  財
      右正本證明與原本無異
                                              書  記  官
中      華      民      國    九十二    年     十二     月     十八     日
                                                                        Ｒ


司法院資訊處製作；財團法人民間司法改革基金會備份。
